臺灣臺南地方法院民事判決　九十二年度重訴字第四二四號
　　原　　　告　　中央存款保險股份有限公司
　　法定代理人　　丙○○
　　訴訟代理人　　曾仁勇　　律師
　　複　代理人　　宋金比　　律師
　　被　　　告　　乙○○
　　訴訟代理人　　丁○○　　律師
　　　　　　　　　甲○○　　律師
右當事人間請求侵權行為損害賠償事件，經本院於民國九十三年九月一日言詞辯論終
結日期，判決如左：
      主      文
原告之訴駁回。
訴訟費用由原告負擔。
      事 實 及 理 由
壹、兩造爭執要旨：
一、原告起訴主張：
  １、被告乙○○係前台南市第五信用合作社（以下簡稱台南五信，已於民國九十一
      年八月二十四日為陽信商業銀行概括承受）總經理，為受前台南五信委任，處
      理授信事務之人。緣八十九年五月間，前台南五信總社營業部辦理邱陳婉（已
      死亡）短期擔保放款新台幣（下同）三千四百五十萬元展期案，擔保品不動產
      經重估後放款擔保值不足五百九十八萬五千元，營業單位徵信人員陳俊雄建議
      收回六百萬元，理事會決議部分收回，而該案辦理展期徵信作業時，借款人邱
      陳婉繳息已有延滯情形，保證人邱金井亦有催收紀錄，且擔保品經重估後放款
      擔保值不足，詎被告乙○○竟意圖損害前台南五信之利益，未斟酌借款人、保
      證人均債信不佳及擔保品放款值不足五百九十八萬五千元之情事，而違背其任
      務，於八十九年七月初某日，至營業部指示營業部經理黃福建、襄理黃榮籐及
      經辦陳俊雄等人，於收回一萬元後即准予辦理展期，使營業部人員於收回一萬
      元後，即於九十年七月七日准予辦理展期，惟展期後即告遲延，至八十九年十
      二月十六日轉列催收款，共欠三千五百七十五萬二千九百零一元，致生損害於
      前台南五信之財產。
  ２、嗣於九十一年八月間，行政院金融重建基金依行政院金融重建基金設置及管理
      條例第十條第一項規定，委託原告處理經營不善金融機構而接管前台南五信，
      而陽信商業銀行股份有限公司（以下簡稱陽信商銀）經財政部依上開條例第五
      條、第十條及金融合併法第十三條規定，核准概括受讓前台南五信，且致遠會
      計師事務所就本件違法貸款案件，評估收回無望損失金額二千八百五十四萬五
      千五百三十元，故原告依上開條例第十條之規定，如數賠付予陽信商銀。
  ３、本件被告乙○○係受前台南五信委任，處理授信事物之人，就系爭貸款案，故
      意不依規定執行職務，而違背其任務，違法辦理展期，致生損害於前台南五信
      ，依民法第一百八十四條第一項侵權行為損害賠償、同法第五百四十四條之委
      任契約違約之規定，被告自應對前台南五信負損害賠償責任，而前開債權已由
      原告依行政院金融重建基金設置及管理條例第十六條第四項承受，爰訴請被告
      賠償原告所受之損害等語。
  ４、並聲明：被告應給付原告二千八百五十四萬五千五百三十元，及自起訴狀繕本
      送達翌日即九十三年一月二十八日起至清償日止，按年息百分之五計算之利息
      。
二、被告則以：
  １、前五信審查小組對於邱陳婉貸款案，雖建議收回六百萬，然在批示意見欄仍表
      示「擔保品位於二十米之西門路二段路邊介民生路、民權路之間，屬商業區○
      地段佳，交通便利，價值性良好」等語，而營業單位經理則批示：「若部分收
      回，目前恐有困難，審查小組會議考量借戶目前繳息尚正常，是否能以原額度
      准予展期」等語。則被告參酌上開意見遂批示「該標的物位於西門路二段商業
      區○○○地段每坪一百餘萬元，頗具價值，地段佳，交通便利，借戶與本社往
      來有五十餘年，信用尚稱良好，因房地產跌落要收回且有困難，姑且擬以原額
      度准以展期，呈請授信審議理事會裁示」，故被告上開裁示並未逾越原營業單
      位查核之意見，自無逾越權限之行為。又前台南五信八十九年六月十四日八十
      九年度第五授信理事會，依據上述各項審查資料，決議「部分收回」即可展期
      ，惟按前台南五信授信理事會，以往對申請展期之借款案，如需部分收回時，
      均於決議內容明確記載收回之金額，茲上開決議既僅記載「應予部分收回」，
      而未載收回之金額，則營業單位執行「收回一萬元」而准予展期，並無違背該
      決議。再者，前台南五信授信理事會，對於授信案件之決議准駁結果，係逕交
      予各營業部執行並再送請總經理負責執行，則執行授信理事會決議應予擔任總
      經理之被告無關，況設令「收回一萬元准予展期」之裁示係被告本於業務之監
      督所為，則如上所述，亦未違背理事會之決議，應不構成背信行為，故原告依
      民法第一百八十四條及五百四十四條規定請求被告賠償損害，於法難認有理由
      。
  ２、被告監督營業部執行授信理事會「部分收回」之決議，所採取追討債務之方法
      ，為「回收一萬元而准其展期」，其目的乃係為求邱陳婉往後繼續清償債務或
      清償利息，債務因此減少，即可彌補因擔保品與借款金額有所差距所可能發生
      之虧損，雖其結果未達到預期收回債權或減少損害之效果，然實出於債務人事
      後無力清償及擔保物價值滑落原因所致，核與被告之行為有無過失無涉，更無
      因果關係，從而原告依民法第一百八十四條及五百四十四條規定請求被告賠償
      損害，亦於法不合。
  ３、本件邱陳婉提供擔保設定抵押權之不動產，尚在拍賣中，則原告所受債權不足
      受償之損害額究竟若干？仍無法確定，是原告依致遠會計師事務所之評估，據
      為請求賠償二千八百五十四萬五千五百三十元之損害，顯與侵權行為損害賠償
      請求權以受有實際損害為成立要件不符。
  ４、並聲明：原告之訴駁回。
貳、兩造不爭執之事實：
一、被告前任台南五信總經理（已退休），委任關係存在於被告與台南五信之間。
二、八十九年五月台南五信總社營業部辦理訴外人邱陳婉短期擔保放款三千四百五十
    萬元展期案，擔保品經重估後放款擔保值不足五百九十八萬五千元，徵信人員建
    議收回六百萬元。
三、八十九年七月初，台南五信營業部於收回一萬元後即准予展期，至八十九年十二
    月十六日轉列催收款，共欠三千五百七十五萬二千九百零一元。
四、九十一年八月，行政院金融重建基金依行政院金融重建基金設置及管理條例第十
    條第一項規定，委託原告處理經營不善金融機構而接管台南五信，而陽信商銀經
    財政部依上開條例第五條、第十條及金融合併法第十三條規定，核准概括受讓前
    台南五信，原告依上開條例第十條之規定及致遠會計師事務所評估，就本件系爭
    貸款案件賠付陽信商銀二千八百五十四萬五千五百三十元。
五、本件訴外人邱陳婉申請短期擔保放款三千四百五十萬元之展期案，授信金額已逾
    一千六百萬元，依信用合作社法第二十一條第一項、信用合作社授信審議委員會
    組織準則第七條、第八條第一項、臺南市第五信用合作社授信審議委員會組織準
    則第七條、第八條第一項之規定（「台南市第五信用合作社授信審議委員會組織
    準則」附於調閱之台灣高等法院台南分院九十二年度金上易字第五五四號刑事卷
    宗偵查卷第三十二頁），授信權限是屬於理事會而非總經理。
    以上雙方不爭執之事實，並有本院調閱之台灣高等法院台南分院九十二年度金上
    易字第五五四號刑事卷宗（含本院九十二年度金易字第一號刑事卷宗及偵查卷，
    以下簡稱另案刑事卷宗）可稽，經本院採為判決之基礎。
、得心證之理由：
一、按參加存款保險機構之負責人或職員，意圖為自己或第三人不法之利益，或損害
    參加存款保險機構、中央存款保險公司或本基金之利益，而為違背其職務之行為
    ，致生損害於參加存款保險機構、中央存款保險公司或本基金之財產或其他利益
    者，處三年以上十年以下有期徒刑，得併科新臺幣一億元以下罰金。參加存款保
    險機構之負責人或職員二人以上共同實施前項犯罪之行為者，得加重其刑至二分
    之一，並應負連帶賠償責任。第一項之未遂犯罰之。中央存款保險公司得以自己
    之名義，代參加存款保險機構或本基金向應負賠償責任之人，提起民事訴訟，行
    政院金融重建基金設置及管理條例第十六條定有明文。本件原告係主張依前開條
    文第四項代前台南五信提起本件訴訟，易言之，原告係代位前台南五信主張依據
    民法第一百八十四條第一項、第五百四十四條之規定請求被告負損害賠償責任，
    是本件首應審酌者厥為：原告依行政院金融重建基金設置及管理條例第十六條第
    四項之規定，得以自己名義提起之民事訴訟，是否僅限於參加存款保險機構對其
    負責人或職員因「故意」違背職務之行為致生損害所生之侵權行為損害賠償請求
    權？或亦包括存款保險機構或行政院金融重建基金所得主張之民法上之一切損害
    賠償權利？
（一）經查：
  １、行政院金融重建基金設置及管理條例第十六條之立法理由為：「為防範參加存
      款保險機構之負責人或職員藉職務牟取不法不利益，以致發生道德風險之虞，
      爰參考銀行法第一百二十五條之二及美國於一九九０年制定儲貸業與銀行業詐
      欺起訴與納稅人權益回復等規範，於第一至第三項規定要保機構之負責人或職
      員之刑事責任，較刑法之背信罪，加重其刑事責任。二、為避免要保機構負責
      人或職員二人以上共同實施第一項犯罪之行為，而嚴重損害參加存款保險機構
      、中央存款保險公司或本基金之財產或其他利益，爰於第二項明定得加重處罰
      ，以收嚇阻之效。三、另於第四項明定中央存款保險公司得以自己名義，代參
      加存款保險機構或本基金向應負賠償責任之人，提起民事訴訟，以遏道德風險
      。」是以，該條文是為防範參加存款保險機構之負責人或職員藉職務牟取不法
      不利益，以致發生道德風險之虞而訂定，故其第四項規定中央存款保險公司得
      以自己名義代位提起之民事訴訟亦應僅限於因違反該條文第一項之規定所產生
      之損害賠償請求權。易言之，中央存款保險公司之該代位權，雖係屬法定代位
      權，其行使有債權移轉之效果，即於中央存款保險公司依同條例第十條規定賠
      付後，參加存款保險機構對其負員人或職員之請求權即移轉於中央存款保險公
      司；惟此處之「請求權」，其本質仍係參加存款保險機構對其負責人或職員因
      違反該條文第一項規定（或刑法背信罪）之損害賠償請求權而來，自應僅限於
      因故意違背職務之行為致生損害所生之侵權行為而取得之損害賠償請求權，若
      參加存款保險機構對於其負責人或職員之權利非基於上開侵權行為而取得者，
      縱使與賠付事故發生有關，中央存款保險公司應亦不得主張代位。
  ２、而前開條文自九十年七月九日公布施行後，行政院於九十二年一月三日又函請
      立法院審議「行政院金融重建基金設置及管理條例部分條文修正草案」，其中
      第十六條之修正提案說明為「一、鑑於本基金設置之目的，在藉由政府公共基
      金彌補經營不善金融機構之資產負債缺口，以穩定金融秩序。惟對於應負賠償
      責任之負責人及職員並不得因政府資金之挹注而免除原有之責任制裁，以防範
      道德危險，原條文第四項規定因未臻明確，爰增訂第四項規定本基金依第十條
      賠付後，取得對經營不善金融機構之負責人或職員實體上之求償權，以資明確
      ，並利由中央存款保險機構公司代為訴訟。又金融機構之違法授信通常除原授
      信案之消費借貸外，多伴隨負責人或職員之不法行為，例如背信罪等。亦即對
      該等人員具有契約及侵權行為之損害賠償請求權，而本基金於賠付缺口促成其
      他金融機構概括承受，原消費借貸契約因屬業務範圍而移由承受金融機構承受
      。至對負責人、職員及其職務保證人、保證保險人、共同侵權行為人之損害賠
      償責任，則由本基金行使。二、原由第四項移列第五項，並配合第四項規定，
      明定中央存款保險公司係代本基金提起民事訴訟。又如原經營不善金融機構如
      對該等不法人員提起訴訟者，於本基金賠付後中央存款保險公司得聲請承當訴
      訟，以提高追償效率。三、鑑於本基金為政府基金，中央存款保險公司依第四
      項及第五項規定，代本基金訴訟時，性質上係代表政府向該等不法人員求償，
      求償所得歸入本基金。亦即歸屬政府，故中央存款保險公司於追償時，如有辦
      理保全程序之必要，應免提供擔保，爰參考稅捐稽徵法第二十四條、所得稅法
      第一百十條之一、海關緝私條例第四十九條之一等規定，明定中央存款保險公
      司依第五項規定聲請假扣押或假處分時，免提供擔保。四、第一項至三項未修
      正。」，而提案將第十六條修正為「參加存款保險機構之負責人或職員，意圖
      為自己或第三人不法之利益，或損害參加存款保險機構、中央存款保險公司或
      本基金之利益，而為違背其職務之行為，致生損害於參加存款保險機構、中央
      存款保險公司或本基金之財產或其他利益者，處三年以上十年以下有期徒刑，
      得併科新臺幣一億元以下罰金。參加存款保險機構之負責人或職員二人以上共
      同實施前項犯罪之行為者，得加重其刑至二分之一，並應負連帶賠償責任。第
      一項之未遂犯罰之。本基金依本條例規定辦理賠付後，在其賠付之限度內，取
      得參加存款保險機構對其負責人、職員因委任或僱傭契約所生之債務不履行損
      害賠償請求權或侵權行為損害賠償請求權，及其職務保證人、保證保險人及共
      同侵權行為人之損害賠償請求權。中央存款保險公司得以自己名義代本基金，
      提起民事訴訟或聲請承當訴訟。中央存款保險公司依前項規定聲請假扣押或假
      處分時，免提供擔保。」，且行政院於九十二年三月二十四日以院臺專字第○
      九二○○一五○四九號函，就立法院委員所提質詢為書面答復，其中就金融重
      建基金管理委員會第十七次會議就追償原則研擬重點記載：「民事起訴求償之
      對象，原追償原則係以刑事起訴案件為求償對象（包括該案件之負責人、職員
      極其連帶賠償人、職務保證人、保險人及因其不法而不當得力之人），增列雖
      未經刑事起訴但有明確證據證明須負民事損害賠償責任者，亦為求償對象」等
      語，則對照現行條文及行政院所提之修正草案及說明與上開函文所示，現行條
      文就行政院金融重建基金依該條例第十條之規定賠付後，既未明文規定中央存
      款保險公司取得參加存款保險機構對其負責人、職員所生民法上一切損害賠償
      請求權，則中央存款保險公司依現行法之規定，所得代位者應僅限於參加存款
      保險機構之負責人或職員因違反該條文第一項之規定（或刑法背信罪）所生之
      侵權行為損害賠償請求權，而不包括因過失不法侵害他人權利之侵權行為損害
      賠償請求權及因契約之債務不履行之損害賠償請求權等損害賠償請求權。
  ３、況行政院金融重建基金於依該條例第十條之規定賠付後，該存款保險機構若由
      其他金融機構概括承受時（台南五信現由陽信商銀承受），原消費借貸契約固
      因屬業務範圍而移由承受金融機構承受，且該存款保險機構對其負責人、職員
      及其職務保證人、保證保險人、共同侵權行為人之損害賠償責任，在法未明文
      規定移轉予行政院金融重建基金或中央存款保險公司時，依法本亦應由該概括
      承受之金融機構承受權利、義務，是存款保險機構對其負責人、職員及該負責
      人、職員之職務保證人、保證保險人、共同侵權行為人之損害賠償請求權，並
      不當然移轉予行政院金融重建基金或中央存款保險公司。
（二）綜上，原告於行政院金融重建基金依該條例第十條之規定賠付後，雖得代參加
      存款保險機構對其負責人或職員因違反同條例第十六條第一項之行為提起侵權
      行為損害賠償請求權，惟該參加存款保險機構對其負責人、職員於違反同條例
      第十六條第一項之背信行為以外之行為所生之損害賠償請求權，並不在原告所
      得代位之權利範圍內。
二、如上所述，行政院金融重建基金設置及管理條例第十六條第四項規定所指得代參
    加存款保險機構行使者，既僅限於參加存款保險機構之負責人或職員因違反該條
    文第一項（或刑法背信罪）所生之侵權行為損害賠償請求權，則本件次應審酌者
    ，乃被告有無該條文第一項（或刑法背信罪）之侵權行為？
（一）經查：
  １、本件邱陳婉授信案係於八十五年間初貸，八十七年間第一次申請展期，於八十
      九年六月間到期，嗣經貸款人邱陳婉於同年五月十六日以「景氣低迷」為由申
      請第二次展期，而此時借款人邱陳婉及保證人邱金井之債信為「借款人繳息有
      展延情事，保證人現有催收記錄」及擔保放款值不足五百九十八萬五千元等情
      ，業經證人即主辦徵信人員陳俊雄及審查小組於另案刑事案件偵查中分別敘明
      在卷（另案刑事卷宗偵查卷第八頁、第九頁、第十六頁(六)），並有鑑定報告書
      一份附於另案刑事卷宗可參（另案刑事卷宗偵查卷第三九頁），嗣經該信用合
      作社於八十九年六月十四日以八十九年度第五次授信理事會決議「部份收回」
      即可展期，亦有邱陳婉出具之申請書一紙及該次會議之簽到單與記錄影本一份
      附於偵查卷足憑（另案刑事卷宗偵查卷第六頁、第廿七頁、第三六頁至第三九
      頁）。參諸上開貸款營業部之意見載稱「擔保品位於二十米之西門路二段路邊
      介民生路、民權路之間，係屬商業區○地段佳，交通便利，頗具價值性，因其
      借據到期，故來社申請展期，本案前貸三四五０萬元，借保戶與本社往來多年
      ，期間繳息均正常惟景氣持續低迷，致收入減少，目前繳息曾有延遲情形，營
      業單位徵信人員以擔保品之價值滑落，建議收回六百萬元，而單位經理表示：
      若部分收回，目前恐有困難，審查小組合議，考量借戶目前繳息尚正常，是否
      能以原額度准予展期」等語，而當時身為總經理之被告據此於邱陳婉之借款展
      期申請案之簽呈上亦僅裁示「該標的物係位於西門路二段商業區○○○地段每
      坪達一百餘萬元頗具價值地段佳交通便利，借戶與本社往來有五十餘年信用尚
      稱良好，因房地產跌落，要收回且有困難，姑且擬以原額度准以展期，呈請授
      信審議理事會裁示」等語，有上開展期申請單及會議記錄附於另案偵查卷（另
      案刑事卷宗偵查卷第九頁）可佐。準此，上開借款人及保證人「繳息有遲延及
      有催收記錄」之債信狀況及擔保品放款值不足情形，已為授信理事會所知悉，
      並已列為會議前審議准予展期與否之重要依據資料至明，是被告之上開裁示並
      未逾越原營業單位查核之意見，且與台南五信審查第一組人員之批示意見相同
      。此參之另案偵查卷附之台南五信承辦人員之「簽呈」與「授信申請暨批覆書
      」影本內批示意見欄所載內容甚明（另案刑事卷宗偵查卷第六頁）。故授信理
      事會於知悉上情之情況下，卻未具體決議應收回多少貸放金額，自屬授權執行
      單位營業部酌情辦理，應無疑義！
  ２、其次，台南五信理事會對於授信案件之議決准駁結果確係交與各該營業部，並
      未再送請總經理批示等情，此觀之該合作社之授信案件准駁通知書影本所載之
      收受單位為營業部即可明瞭（另案刑事卷宗偵查卷第十頁），且經證人即營業
      部經理黃福建於另刑事案件審理時證述無訛（另案刑事一審卷第三八頁）。是
      理事會議決後之執行單位為各該營業部，似與總經理無涉。何況，縱本件營業
      部未逕自執行部份收回，而本於業務之執行監督奉總經理之指示，僅部份收回
      一萬元，未收回較多金額即准予展期，然審酌台南五信以往相關申請展期之借
      款案，如需部分收回時，均於決議內容明載應收回之貸放金額，有該社八十九
      年度第十一次授信理事會會議紀錄一份附於另案刑事卷宗可參（另案刑事一審
      卷第廿五頁至第三０頁），是被告縱有裁示「部分收回一萬元」，此似仍與理
      事會「應予部份收回」之決議無違，因理事會並未如往例予以明示應部份收回
      之確切金額，而對此總經理並無變更之權限，業如上述。故理事會既僅決議部
      份收回，則究應收回多或少，即係委由執行部門，斟酌債務人當時之清償能力
      與往後之繳息能力，以決定收回之金額。何況原貸放之營業部呈送之評估建議
      係「原額准予展期」，有如上述，被告係總攬經理一切營業事務，其本於營業
      之決策權，考量「部分收回恐有困難擬予原額展期」之建議，及「准予部分收
      回（卻未明指收回金額）」之決議，在當時時空背景下，本於「兩害相權取其
      輕」，決定收回一萬元以維持債務人往後之繳息能力，顯已權衡了當時台南五
      信之所有利弊得失甚明，自難謂其行為時有使貸款人取得不法利益或損害台南
      五信利益之主觀意圖。
（二）綜上所陳，被告既已依權責單位授信理事會之決議執行職務，即難謂其有何行
      政院金融重建基金設置及管理條例第十六條第一項所指意圖為自己或第三人不
      法之利益，或損害台南五信之利益，而故意為違背其職務之行為。
三、本件原告係依行政院金融重建基金設置及管理條例第十六條第四項代位前台南五
    信對被告行使民法第一百八十四條第一項侵權行為損害賠償請求權及民法第五百
    四十四條債務不履行損害賠償請求權，惟揆諸前揭說明，本件原告依行政院金融
    重建基金設置及管理條例第十六條第四項所得代參加存款保險機構行使者，既僅
    限於參加存款保險機構之負責人或職員因違反該條文第一項之規定（或刑法背信
    罪）所生之侵權行為損害賠償請求權，則原告主張依該條例第十六條第四項對行
    使參加存款保險機構對其負責人或職員因過失不法侵害他人權利之侵權行為損害
    賠償請求權及債務不履行損害賠償請求權，於法自屬無據，應予駁回。且本件委
    任契約關係係存在於被告與台南五信之間，此為兩造所不爭執之事項，則原告與
    被告間既無委任契約關係存在，原告依民法第五百四十四條對被告主張債務不履
    行損害賠償責任，亦於法不合，自難憑採。至於原告主張被告有同條例第十六條
    第一項之行為（或背信罪），而依同條文第四項提起侵權行為損害賠償請求權，
    則因有如上原因不足認定被告有同條例第十六條第一項之行為，而原告復未能舉
    他證證明被告確有同條例第十六條第一項之行為，則被告既無故意違背職務之行
    為，自與民法第一百八十四條第一項故意侵權行為之構成要件不符，於法不合，
    亦應予以駁回。
四、從而，原告依民法第一百八十四條第一項侵權行為損害賠償請求權及民法第五百
    四十四條違反委任契約之債務不履行損害賠償請求權，請求被告給付損害賠償，
    為無理由，應予駁回。
五、本案事證已臻明確，兩造其餘攻擊防禦方法及證據調查，均與本案之判斷不生影
    響，自毋庸一一審酌論列，併此敘明。
六、訴訟費用負擔之依據：依民事訴訟法第七十八條。
中　　　華　　　民　　　國　　九十三　　年　　　九　　　月　　 十五 　　日
                                  臺灣臺南地方法院民事第四庭
~B審判長法官  吳森豐
~B法      官  許蕙蘭
~B法      官  陳燁真
右為正本係照原本作成。
如對本判決上訴，須於判決送達後廿日內向本院提出上訴狀。
中　　　華　　　民　　　國　　九十六　　年　　　九　　　月　　 十五 　　日
                                              法院書記官  凌昇裕
